【裁判字號】    98,訴,676
【裁判日期】    980807
【裁判案由】    毒品危害防制條例
【裁判全文】
臺灣高雄地方法院刑事判決               98年度訴字第676號
公  訴  人  臺灣高雄地方法院檢察署檢察官
被      告  甲○○
選任辯護人  鄭瑞崙律師
被      告  丙○○
選任辯護人  張名賢 律師
上列被告因違反毒品危害防制條例案件，經檢察官提起公訴（98
年度偵字第11210 號、12275號），本院判決如下：
    主  文
甲○○共同運輸第三級毒品，處有期徒刑參年捌月。扣案如附表
所示之物均沒收之。
丙○○共同運輸第三級毒品，處有期徒刑伍年貳月。扣案如附表
所示之物均沒收之。
    事  實
一、甲○○、丙○○及自稱「王清順」之不詳姓名年籍成年男子
    均明知愷他命（Ketamine，下稱愷他命）係屬毒品危害防制
    條例第2條第2項第3款所列之第三級毒品，且屬經行政院公
    告為甲類第4項之管制進出口物品，為懲治走私條例第2條所
    規定未經許可不得私運來臺之管制進出口物品，竟共同基於
    自大陸地區運輸及私運管制物品第三級毒品愷他命至臺灣地
    區之犯意聯絡，於民國98年4 月1 日由甲○○自高雄搭機至
    廣東省珠海市，向「王清順」以新臺幣（下同）10萬元之代
    價購買1 公斤之第三級毒品愷他命，甲○○並於同月3 日凌
    晨1 時21分許，寄簡訊至其妻丙○○所使用之門號00000000
    00號行動電話，連絡丙○○轉帳11萬元至中國信託銀行前鎮
    分行林怡菁帳戶，丙○○於同日即依指示轉帳，以此方式支
    付購買愷他命之價金，甲○○並提供「王清順」寄送上開毒
    品之收件地「高雄巿小港區○○路651 巷5 之3 號（即丙○○之母親租屋處）」、收件人電話「0000000000（申設人陳
    冠渟）」、收件人林小姐等資料，再由「王清順」委由不知
    情之三達快遞有限公司轉託不知情之立吉航空承攬股份有限
    公司報關，並利用澳門航空公司NX-0620 號班機運輸，將夾
    藏愷他命（毛重1003公克，驗前淨重995.307 公克、驗後淨
    重995.23公克）之玩具（愷他命夾藏在4 隻塑膠玩偶內）運
    送至臺灣。甲○○於隔日即同月4 日返回臺灣，並將門號00
    00000000號行動電話交給丙○○，推由丙○○於臺灣雅諾士
    航空貨運承攬有限公司（下稱雅諾士公司）撥打門號000000
    0000號電話通知時，前往高雄巿小港區○○路651 巷5之3號
    領取收件人為「林小姐」之包裹。嗣內政部警政署航空警察
    局安檢人員查獲上開包裹之玩具內夾藏愷他命，該局員警即
    喬裝雅諾士公司送貨人員，於同月7 日14時許撥打門號0000
    000000 號行動電話通知丙○○領取包裹，丙○○即騎乘機
    車至高雄巿小港區○○路651 巷5 之3 號附近之永順加油站
    前等侯，隨後在該處以「林美英」名義簽收包裹（行使偽造
    文書部分，未據起訴），並將領取之包裹置於其機車前方踏
    板處欲離去，經員警表明身分將丙○○逮捕，並扣得門號00
    00000000、0000000000號電話2 支、愷他命（查獲時分裝4
    包，後全部放置於1 包，毛重1003公克，驗前淨重995.307
    公克、驗後淨重995.23公克）、塑膠玩偶4 隻及遙控直升機
    2 台，甲○○於警方未發覺其共同運輸及私運管制物品第三
    級毒品愷他命之前，主動坦承上開犯行，而願接受裁判，始
    悉上情。
二、案經內政部警政署航空警察局高雄分局報請臺灣高雄地方法
    院檢察署檢察官偵查起訴。
    理  由
甲、證據能力部分：
    被告以外之人於審判外之陳述，雖不符前4條之規定，而經
    當事人於審判程序同意作為證據，法院審酌該言詞陳述或書
    面陳述作成時之情況，認為適當者，亦得作為證據，刑事訴
    訟法第159 條之5 第1 項定有明文。本案被告甲○○、丙○○、辯護人及檢察官均對本院所引用下列證據，同意作為本
    案證據使用，本院審酌各該證據作成之情況，並無不法取供
    等非任意性情況，認為適當，爰依上開規定作為證據。
乙、認定犯罪事實所憑之證據及理由：
壹、被告甲○○部分：
    前揭有關被告甲○○共同運輸及私運第三級毒品愷他命進入
    臺灣事實，業據被告甲○○於警詢、偵查及本院審理時坦承
    不諱，核與被告丙○○於偵查及本院準備程序、審理時、證
    人乙○○於偵查及本院審理時、證人高健智於偵查時之證述
    相符，而扣案粉末經送高雄醫學大學附設中和紀念醫院檢驗
    結果，確呈第三級毒品愷他命陽性反應，有前揭檢驗機構98
    年4 月14日出具之檢驗報告1 紙在卷可稽（見偵卷一第36頁
    ），並有電話通聯查詢資料、帳戶歷史交易查詢、被告甲○○出入境一覽表、查獲照片、扣押筆錄、扣押物品目錄表、
    航空警察局安全檢查隊X 光檢查儀注檢貨物報告表、三達快
    遞有限公司收貨單在卷足佐（見警卷一第8 、12、14、17、
    18 、27 至33頁、偵卷一第64、65、69頁），堪認被告自白
    之犯行屬實。從而，被告甲○○共同運輸及私運第三級毒品
    愷他命之犯行，堪以認定，本案事證明確，應予依法論科。
貳、被告丙○○部分：
一、訊據被告丙○○固不否認有轉帳及於前揭時、地領取本案包
    裹之情事，惟矢口否認有何共同運輸及私運第三級毒品愷他
    命犯行，辯稱：是我先生要我轉帳及領取包裹，有關他購買
    愷他命及將愷他命裝在包裹內，我都不知道云云。惟查：
(一)、扣案愷他命粉末，係被告甲○○以10萬元代價向「王清順」
    所購買，被告甲○○並於同月3 日凌晨1 時21分許，寄簡訊
    至被告丙○○所使用之門號0000000000號行動電話，連絡被
    告丙○○轉帳11萬元至中國信託銀行前鎮分行林怡菁帳戶，
    被告丙○○於同日即依其指示轉帳，被告甲○○並以上開款
    項支付購買愷他命之價金，被告甲○○並提供「王清順」寄
    送上開毒品之收件地「高雄巿小港區○○路651 巷5 之3號
    （即丙○○之母親租屋處）」、收件人電話「0000000000（
    申設人陳冠渟）」、收件人林小姐等資料，再由「王清順」
    委由不知情之三達快遞有限公司轉託不知情之立吉航空承攬
    股份有限公司報關，並利用澳門航空公司NX-0620 號班機運
    輸將夾藏愷他命（毛重1003公克，驗前淨重995.307 公克、
    驗後淨重995. 23 公克）之玩具（愷他命夾藏在4 隻塑膠玩
    偶內）運送至臺灣。被告甲○○於隔日即同月4 日返回臺灣
    ，並將門號0000000000號行動電話交給被告丙○○。嗣內政
    部警政署航空警察局安檢人員查獲上開包裹之塑膠玩偶內夾
    藏愷他命，該局員警即喬裝雅諾士公司送貨人員，於同月7
    日14時許撥打門號0000000000號行動電話通知被告丙○○領
    取包裹，被告丙○○即騎乘機車至高雄巿小港區○○路651
    巷5 之3 號附近之永順加油站前等侯，隨後在該處以「林美
    英」名義簽收包裹，並將領取之包裹置於其機車前方踏板處
    欲離去，經員警表明身分將被告丙○○逮捕，並扣得門號00
    00000000、0000000000號電話2 支、愷他命（查獲時分裝4
    包，後全部放置於1 包，毛重1003公克，驗前淨重995.30 7
    公克、驗後淨重995.23公克）、塑膠玩偶4 隻及遙控直升機
    2 台等情，業據被告丙○○於偵查及本院審理時坦承不諱，
    核與被告甲○○於警詢、偵查及本院準備程序、審理時、證
    人乙○○於偵查及本院審理時、證人高健智於偵查時之證述
    相符，且有電話通聯查詢資料、帳戶歷史交易查詢、被告甲○○出入境一覽表、查獲照片、扣押筆錄、扣押物品目錄表
    、航空警察局安全檢查隊X 光檢查儀注檢貨物報告表、三達
    快遞有限公司收貨單、檢驗報告在卷可稽（見警卷一第8、
    12、14、17、18、27至33頁、偵卷一第36、64、65、69頁）
    。本案查獲之塑膠玩偶內確實夾藏愷他命運輸、私運入境臺
    灣，而上開愷他命之價金係經由被告丙○○轉帳所支付，且
    被告丙○○使用非其自行申設之門號0000000000號行動電話
    聯絡領取包裹事宜，並至高雄巿小港區○○路651 巷5 之3
    號附近之永順加油站前以「林美英」名義簽收包裹等事實，
    堪以認定。
(二)、被告丙○○雖以上開情詞置辯，經查：
、被告丙○○就其取得門號0000000000號行動電話之緣由，先
    於偵查時供稱：門號0000000000號行動電話是1 位國中同學
    在97年12月送我的，我跟我先生偶然到酒店遇到我同學，我
    提及我沒手機可用等語（見偵卷第5 頁），惟扣案2 支手機
    ，其中門號00000000 00 號行動電話，申設人為被告丙○○
    ，申設時間為96年12月7 日；門號0000000000號行動電話，
    申設人為陳冠渟，申設時間為97年12月9 日，有遠傳行動電
    話基本資料附卷足稽（見本院卷第34、35頁），足見被告丙○○於96年12月7 日即已申設門號00000000 00 號行動電話
    ，並無其所稱無手機可用之情事，是被告丙○○上開所述是
    否屬實，已有疑義。
、又被告丙○○就為何係其前往簽收本案包裹及是否知悉包裹
    內容物等情，其於98年4 月7 日偵查時供稱：有1 男子打門
    號0000000000號行動電話要我到小港區○○路651 巷我母親
    住的地方，即加油站後面，我以為是有人要寄給我東西，所
    以我才去簽收等語（見偵卷一第6 頁），嗣於98年5 月5 日
    偵查及本院準備程序、審理供稱：被告甲○○說他有一個包
    裹要領，如果有人打0000000000的手機，問我什麼名字，叫
    我回答林美英，並叫我去我母親家領，我不知道裡面是什麼
    東西，但我看到有1 張寄件的標籤單上面記載裡面貨物是玩
    具，我就回答是玩具等語（見偵卷第53頁、本院卷第13、11
    3 頁），被告丙○○就該包裹先稱係以為有人要寄給她，後
    改稱係被告甲○○的包裹，前後陳述已有不符。再參諸被告
    甲○○於警詢供稱：我運輸毒品要自己施用，我只告訴我太
    太包裹內係裝玩具要給小孩子玩等語（見警卷二第3 頁），
    然被告丙○○上開陳述卻稱其回答警員包裹內係玩具是因送
    件單有記載，其先前並不知內容為何，與被告甲○○所稱已
    告知被告丙○○包裹內係裝玩具，要給小孩子玩等語有別。
    再者，被告丙○○於偵查時供稱：我先生目前沒工作，我很
    早就會起床，有時他會很急去找工作，所以是我去領包裹等
    語（見偵卷一第60頁），後於本院98年5 月27日訊問時改稱
    ：我先生是水電工，他受僱於別人等語（見本院卷第12頁）
    ，又於本院98年6 月22日準備程序稱：平常被告甲○○叫我
    做什麼我就做什麼，如果我拒絕，他口氣就不好等語（見本
    院卷第81頁），其就為何代被告甲○○領取包裹之原因，前
    後陳述亦歧異。況且，被告甲○○於本院98年5 月27日訊問
    時稱：98年4 月7 日早上我有去幫別人換電燈，換了約1 小
    時，到快中午的時候才回家，下午沒有去工作等語（見本院
    卷第12頁），而查，本案員警係於14時許撥打門號00000000
    00號行動電話通知被告丙○○領取包裹，是依被告甲○○上
    開陳述，當時被告甲○○應在家而未外出，是顯然被告甲○○並非事出突然，一時無法領取貨物，始臨時委託被告丙○○代收貨物甚明。是被告丙○○上開所辯，不足採信。
、按快遞、貨運業者受託運輸包裹，首重收件人能迅速、確實
    收受包裹，故多以真正之收件人、住址及電話為連絡方式，
    苟無特殊事由，當無將簽收單上收件人記載為第三人或非真
    正之住址及電話之理，而查，本案送件單所記載之收件地為
    被告丙○○之母親租屋處、收件人電話0000000000，其申設
    人陳冠渟亦非被告2人，收件人林小姐，均與一般正當平常
    物件之收受方式相違，甚者，依證人即查獲員警乙○○於偵
    訊及本院審理時結證證稱：我喬裝送貨人員，並借用快遞公
    司的電話，當時這個貨物進來時留被告丙○○母親小港地址
    與聯絡電話0000000000，這個電話是被告丙○○使用的，另
    外留一個聯絡人林小姐，我打0000000000手機，我問「你是
    林小姐嗎」，被告丙○○說「是」，當時我們並不曉得林小
    姐就是被告丙○○，我說「你有一個大陸來的快遞到了，是
    你要來領或是我們送過去」，被告丙○○說「你們幫我送過
    來」，我問「要送到哪裡去」，被告丙○○說「小港永順加
    油站旁邊」，這是被告丙○○母親住的地方，我說「半個鐘
    頭我會到」，被告丙○○說「到的時候再打電話給我」，我
    到永順加油站時打電話，很快的，被告丙○○騎機車從旁邊
    來，她朝我們的車子走過來，當時我穿快遞公司的制服負責
    開車，我問你是林小姐嗎，她說是，我就打開後車門，指著
    包裹問這是否是你要領的東西，被告丙○○說「是」，我就
    請被告丙○○在簽單上簽名，被告丙○○只簽「林」，我說
    你應該要簽全名，結果被告丙○○就簽了「林美英」，簽完
    後我就將貨物給被告丙○○，被告丙○○將包裹放在她機車
    腳踏板，她發動引擎要騎走的時候，我出示我的證件，告訴
    他包裹裡面是毒品，並當場逮捕她等語綦詳（見偵卷一第49
    、50頁、本院卷第107 、108 頁）。依證人乙○○上開所述
    ，被告丙○○當時起先只簽「林」，且當證人問及要送到哪
    裡時，被告丙○○係回答「小港永順加油站旁邊」，而非自
    己真實的住址，被告丙○○捨直接在其自己住處收受貨物之
    方式，選擇騎車外出並以假名「林美英」收受貨物，且以非
    自己所申設電話來聯絡本件貨物收受等情，可知被告丙○○
    於收受貨物時並不願意其真實住址、電話及姓名顯現於與本
    件運送有關之任何可見之文件資料上，上開迥異於一般代收
    貨物之情事，若謂被告丙○○不知包裹內夾藏第三級毒品愷
    他命，熟能致信，再查，被告丙○○之驗尿報告，亦呈愷他
    命陽性反應，有尿液編號及姓名對照表、高雄市立凱旋醫院
    濫用藥物尿液檢驗報告附卷可佐（見警卷一第13頁、偵卷一
    第43頁），而被告丙○○就其施用愷他命乙情，於本院審理
    時亦坦承不諱（見本院卷第120 、121 頁），是以犯罪習性
    而言，被告丙○○較有機會接觸毒品，又被告2 人家庭經濟
    狀況僅為勉持，有警詢調查筆錄足稽（見警卷一、二第1頁
    ），被告丙○○於此經濟狀況下，竟就被告甲○○於凌晨1
    時21分許寄簡訊要求其轉帳11萬元時，同日即加以轉帳，卻
    未就該筆款項用途表示意見，亦與常理有違，綜上，被告丙○○對於所收物品係第三級毒品愷他命一節，應知之甚明，
    其辯稱不知內有毒品，核為推諉卸責之詞，洵無可取。足見
    被告丙○○確實有共同運輸及私運第三級毒品愷他命之事實
    ，應堪認定。
、至被告甲○○雖於警詢、偵查及本院均證稱：被告丙○○並
    不知道包裹內是愷他命等語，然被告甲○○於偵查時供稱：
    我騙他是朋友的包裹，因我工作忙，沒空，請她代收一下等
    語（見偵卷二第3 頁），另於本院審理時供稱：我是告訴被
    告丙○○這是朋友寄給我的包裹等語（見本院卷第124 頁）
    ，就該包裹究竟何人所有，被告甲○○前後所述已有不同，
    再參佐被告2 人就為被告甲○○有無告知包裹內容物乙節，
    2 人陳述亦有歧異，已如前述，是被告甲○○之證述內容，
    應為迴護之詞，不足以動搖本院基於前開積極證據所認定之
    事實，而難為有利被告丙○○認定之佐憑。本案事證明確，
    被告丙○○犯行堪予認定，應予依法論科。
丙、論罪科刑部分：
壹、新舊法之比較適用：
一、按毒品危害條例條例第36條之規定：「『本條例』自公布後
    六個月施行。」所稱「本條例」係指92年7 月9 日修正公布
    之該條例而言，意謂該次修正公布之毒品危害防制條例全文
    ，係自93年1 月9 日施行。而該次修正有其歷史背景及施政
    目的，且修正幅度相當大，增修條文眾多，且增訂該條之立
    法理由，係因依本條例新修正之規定，法務部需會同衛生署
    成立審議委員會每三個月定期檢討調整毒品之分級及品項，
    而本次新增第四級毒品，有需要在新法施行前先經該審議會
    檢討後再調整公布，且依修正條文亦有必要再訂定相關子法
    及修正相關法規，以配合本條例之施行，故亦有需要預留適
    當緩衝期，以利訂頒相關子法及相關法規之配合修正，始有
    自公布後6 個月施行之緩衝期規定。而98年5 月20日僅修正
    公布毒品危害防制條例第4 條、第11條、第11條之1 、第17
    條、第20條及第25條之條文，並未對第36條有所修正，而未
    對該次之修正有訂立預期施行日期，且該次修正之條文，幅
    度較小，除第11條之1 第4 項需有相關子法外，餘均毋需相
    關子法，況97年4 月30日修正公布毒品危害防制條例第24
    條，並非6 個月後始施行，係依中央法規標準法第13條之規
    定，自公布之日起算至第3 日起發生效力，足見上開第36
    條之規定，並非指日後該條例之相關條文，凡經修正者，均
    自修正公布後6 個月，始開始施行，是98年5 月20日修正之
    毒品危害防制條例，並無該條例第36條之適用，既然該次修
    正未特別規定生效日，應自公布日起，起算3 日，即算至98
    年5 月22日起生效。被告行為後，毒品危害防制條例部分條
    文既於98年5 月20日修正公布，並自同年5 月22日施行。按
    「行為後法律有變更者，適用行為時之法律，但行為後之法
    律有利於行為人者，適用最有利於行為人之法律。」94年1
    月7 日修正後之刑法第2 條第1 項定有明文。次按「本法總
    則於其他法律有刑罰或保安處分之規定者，亦適用之。但其
    他法律有特別規定者，不在此限。」，同法第11條亦定有明
    文。
二、經查毒品危害防制條例於98年5 月20日之修正，乃就第4條
    、第11條、第11條之1 、第17條、第20條、第25條為之，其
    中與本件有關者，有第4 條第3 項關於併科罰金最高額度之
    修正部分、第11條第5項、第17條之規定。茲分述如下：
(一)、修正前毒品危害防制條例第4條第3項之運輸第三級毒品罪，
    法定刑原為5年以上有期徒刑，得併科5百萬元以下罰金。修
    正後第4條第3項之運輸第三級毒品罪之法定刑為5年以上有
    期徒刑，得併科7百萬元以下罰金。比較上開修正前、後有
    關刑罰之規定，係將所得科處之罰金最高額由5百萬元提高
    為7百萬元，修正後之條文，將併科罰金之數額提高，對被
    告甲○○、丙○○並非有利。
(二)、修正前毒品危害防制條例就單純持有第三級毒品行為，並未
    設有罰則，是於毒品危害防制條例於98年5月20日修正前，
    持有第三級毒品並非犯罪。然於98年5月20 日毒品危害防制
    條例修正增訂第11條第5項，明定持有第三級毒品純值淨重
    20公克以上者，處3 年以下有期徒刑，持有第三級毒品是否
    犯罪，即應視其持有之數（重）量多寡而定。本件扣案毒品
    ，純值淨重達20公克以上，有扣押物品目錄表在卷可憑，倘
    若適用後毒品危害防制條例第11條規定，持有上開毒品即屬
    犯罪行為，反之若適用修正前該條例第11條規定，因無處罰
    規定，則非犯罪行為，比較被告甲○○、丙○○行為時即修
    正前之毒品危害防制條例第11條規定與修正增訂現行第5 項
    之規定，修正前之規定對於被告甲○○、丙○○較為有利
(三)、而修正前毒品危害防制條例第17條之規定為：「犯第4條第1
    項至第4項、第5條第1項至第4項前段、第6條第1項至第4項
    、第7條第1項至第4項、第8條第1項至第4項、第10條或第11
    條第1項、第2項之罪，供出毒品來源，因而破獲者，得減輕
    其刑。」，修正後毒品危害防制條例第17條第1項、第2項則
    規定：「犯第4條至第8條、第10條獲第11條之罪，供出毒品
    來源，因而查獲其他正犯或共犯者，減輕或免除其刑。」、
    「犯第4條至第8條之罪於偵查及審判中均自白者，減輕其刑
    。」，本案被告甲○○於偵查及審理中均自白其犯行，是以
    修正後之規定對於被告甲○○較為有利。
(四)、整體比較之下，依修正後毒品危害防制條例第17條第2 項規
    定，應減輕其刑，即應就主刑之處死刑或無期徒刑之部分減
    輕之，自以適用修正後之毒品危害防制條例之規定最有利於
    被告甲○○。另被告丙○○未自白犯罪，並不合於上開條例
    第17條第2 項減輕其刑之規定，仍應適用修正前之規定，有
    利於該被告丙○○。
三、按共同正犯之意思聯絡，原不以數人間直接發生者為限，即
    有間接之聯絡者，亦包括在內。如甲分別邀約乙、丙犯罪，
    雖乙、丙間彼此並無直接之聯絡，亦無礙於其為共同正犯之
    成立（最高法院77年臺上字第2135號判例參照）。又毒品危
    害防制條例第4 條第3 項之運輸第三級毒品罪，並不以兩地
    間毒品直接搬運輸送移轉存置於特定地點為限，其以迂迴、
    輾轉方法，利用不相同之運輸工具、方法，將特定之標的物
    （毒品）移轉運送至終極之目的地者，亦包括的認其各階段
    之「運輸」行為，均在運輸毒品罪之內，而各應對全部犯罪
    事實，負共同正犯之責（最高法院著有84年臺覆字第82號判
    決同旨可參）。經查，「王清順」自廣東省珠海市寄送愷他
    命毒品來臺乙節，雖未與被告丙○○有直接聯絡，然經由被
    告甲○○指示被告丙○○擔任在臺領取毒品之角色，共同參
    與實行本件犯罪之行為，足認被告甲○○、丙○○及「王清
    順」等3 人，就包括各階段之「運輸」行為有所交錯參與實
    行犯罪，均在運輸毒品罪之內，而均應對全部犯罪事實，負
    共同正犯之責，且具有犯意聯絡及行為分擔，應論以共同正
    犯，灼然至明。
四、核被告甲○○所為係犯毒品危害防制條例第4 條第3 項之運
    輸第三級毒品罪及懲治走私條例第2 條第1 項之私運管制物
    品進口罪；被告丙○○所為係犯修正前毒品危害防制條例第
    4 條第3 項之運輸第三級毒品罪及懲治走私條例第2 條第1
    項之私運管制物品進口罪。被告甲○○、丙○○及「王清順
    」，有犯意聯絡及行為分擔，均為共同正犯，業如前述。又
    被告甲○○、丙○○及「王清順」共同利用不知情之三達快
    遞有限公司轉託不知情之立吉航空承攬股份有限公司報關，
    並利用澳門航空公司NX-0620 號班機運輸第三級毒品愷他命
    之行為，為間接正犯。被告甲○○持有毒品之低度行為，為
    運輸之高度行為所吸收，不另論罪（修正後毒品危害防制條
    例第11條第5 項）。又被告甲○○以一運輸、私運行為同時
    觸犯毒品危害防制條例第4 條第3 項、懲治走私條例第2 條
    第1 項之罪，為想像競合犯，應依刑法第55條規定，從一重
    之毒品危害防制條例第4 條第3 項之運輸第三級毒品罪處斷
    。被告丙○○以一運輸、私運行為同時觸犯修正前毒品危害
    防制條例第4 條第3 項、懲治走私條例第2 條第1 項之罪，
    為想像競合犯，應依刑法第55條規定，從一重之修正前毒品
    危害防制條例第4 條第3 項之運輸第三級毒品罪處斷。又被
    告丙○○既係基於運送第三級毒品愷他命之犯罪故意，且已
    於警員乙○○所出示之遞送記錄單上簽名並領取包裹，並將
    包裹放置於其機車前方腳踏板欲載運持交被告甲○○，自已
    有搬運輸送而屬著手於運輸毒品之構成要件行為，自為運輸
    毒品之正犯而非幫助犯。檢察官認被告丙○○僅構成運輸、
    私運第三級毒品罪之幫助犯，容有誤會，惟此僅係行為態樣
    之區分，本院自無庸變更起訴法條（最高法院96年度臺上字
    第2061號判決可資參照）。再按，運輸毒品罪祇以所運輸之
    毒品已實施運送為已足，並非以運扺目的地為完成犯罪之要
    件，換言之，區別該罪既遂、未遂之依據，應以已否起運為
    準，既已起運，構成該罪之輸送行為即已完成，不以達到目
    的地為既遂條件（最高法院92年度臺上字第3096號判決意旨
    參照）。查本件扣案愷他命業經「王清順」以空運快遞貨物
    之方式，自大陸地區經澳門運抵我國境內乙情，已如前述，
    其顯已實施運送行為無訛，揆諸前揭說明，扣案毒品縱未送
    至目的地即遭查獲，亦不影響其運輸行為既遂之認定。又按
    香港澳門關係條例第35條第2 項雖規定：「輸入或攜帶進入
    臺灣地區之香港或澳門物品，以進口論；其檢驗、檢疫、管
    理、關稅等稅捐之徵收及處理等，依輸入物品有關法令之規
    定辦理。」本件藏有毒品之玩具雖係自大陸地區寄出，以航
    空貨運方式經澳門運抵臺灣地區，惟該私運進口之毒品愷他
    命並非澳門物品，因之尚無香港澳門關係條例第35條第2 項
    規定之適用。又被告甲○○於有偵查犯罪職權之公務員知悉
    其上開運輸、私運毒品犯行前，自行至航空警察局高雄分局
    刑事組坦承運輸、私運毒品而願接受裁判，有警詢筆錄及證
    人即警員乙○○於本院之證述在卷可憑（詳警卷二第1 至4
    頁、本院卷第108 、109 頁），已符合刑法第62條自首之規
    定，本院爰依該條規定減輕其刑，且被告甲○○所為上開運
    輸、私運第三級毒品之犯行，其於偵查及本院審理中就犯罪
    事實均自白，應依修正後毒品危害防制條例第17條第2 項規
    定遞減輕其刑。另本件起訴犯罪事實並未就被告丙○○行使
    偽造文書部分起訴，故該部分本院未予審理，併予敘明。
五、爰審酌被告甲○○、丙○○為一己私利，無視國家禁絕毒品
    之政策及國家經濟基礎、人民生命、身體、財產等法益，而
    為本案運輸第三級毒品愷他命，危害非小，及犯罪之手段係
    利用航空貨運方式，將藏有愷他命之玩具貨物運輸入境，而
    被告丙○○係受被告甲○○之指示所為，非居主導之地位，
    併斟酌被告丙○○犯罪後否認犯行之態度等一切情狀，量處
    如主文所示之刑，以資懲儆。
六、按基於共同犯罪行為，應由共犯各負全部責任之理論。次按
    毒品危害防制條例第19條第1 項關於沒收之規定，係採義務
    沒收主義。故凡犯同條例第4 條至第9 條、第12條、第13條
    或第14條第1 項、第2 項之罪者，其供犯罪所用之物或因犯
    罪所得之財物，且屬犯人所有者，即應依該規定沒收（最高
    法院93年度臺上字第1360號、第1365號判決意旨參照）。經
    查：
(一)、扣案如附表編號1 所示之第三級毒品愷他命（驗前淨重995.
    307公克、驗後淨重995.23公克），係被告運輸之標的，非
    被告犯第4 條之罪而供其犯罪所用或所得之財物，無從依
    毒品危害防治條例第19條第1 項沒收，然該等第三級毒品，
    無正當理由，不得擅自持有，該條例對於查獲之販賣第三級
    毒品之沒收並無特別規定，然被告之行為既已構成犯罪，則
    該毒品即屬不受法律保護之違禁物，應回歸刑法之適用，依
    刑法第38條第1 項第1 款之規定沒收之（最高法院95年度臺
    上字第911 號判決意旨參照），且其包裝均因包覆第三級毒
    品愷他命而留有殘渣，衡情已與毒品難以完全剝離，應將之
    同視為毒品，均爰依刑法第38條第1 項第1 款之規定予以宣
    告沒收，至於鑑驗耗用之毒品愷他命既已滅失，自無庸宣告
    沒收。
(二)、再附表編號2 所示0000000000號行動電話1 支，為被告丙○○作為本件運輸愷他命之聯絡工具，有電話通聯查詢資料、
    收件單及證人乙○○供述在卷，而0000000000號電話之機具
    則係被告甲○○或丙○○以不詳方式取得，應認屬供被告甲○○或丙○○所有，均為本件犯罪所用之物，依毒品危害防
    制條例第19條第1 項之規定，於各該罪名項下宣告沒收之（
    該行動電話所附之晶片卡係易付卡，登記租用之人為陳冠渟
    ，非被告2 人，有該門號之登記租用資料可稽，尚難認係被
    告2 人所有之物，無庸為沒收之宣告）。另夾藏前開愷他命
    之塑膠玩偶4 隻，均為共犯「王清順」交運供犯本案運輸第
    三級毒品犯罪所用之物，且由該等物品係共犯「王清順」交
    運之事實觀之，足認該等物品均屬共犯「王清順」所有，是
    上開物品，為共同正犯「王清順」所有供其犯共同運輸毒品
    罪所用之物，均應依毒品危害防制條例第19條第1 項規定諭
    知沒收。至其餘扣案0000000000號行動電話及遙控直升機2
    台，均與本案運輸犯行無直接關係，爰不另為沒收之諭知，
    併此敘明。
據上論斷，應依刑事訴訟法第299 條第1 項前段，毒品危害防制
條例第4 條第3 項、第17條第2 項、第19條第1 項、修正前毒品
危害防制條例第4 條第3 項，懲治走私條例第2 條第1 項、第11
條、第12條，刑法第11條、第28條、第55條前段、第62條、第38
條第1 項第1 款，判決如主文。
本案經檢察官李茂增到庭執行職務。
中    華    民    國    98    年    8     月    7     日
                  刑事第十九庭   審判長 法  官  李代昌
                                        法  官  文昌
                                        法  官  吳芝瑛
以上正本證明與原本無異。
如不服本判決應於收受送達後10日內向本院提出上訴書狀，並應
敘述具體理由；如未敘述上訴理由者，應於上訴期間屆滿後20日
內向本院補提理由書（均須按他造當事人之人數附繕本）「切勿
逕送上級法院」。
中    華    民    國    98    年    8     月    7     日
                                        書記官  林麗文
附表：應沒收之物
┌─┬──────────────────┬───────────┐
│編│物品內容                            │沒收依據              │
│號│                                    │                      │
├─┼──────────────────┼───────────┤
│一│第3 級毒品愷他命1 包（查獲時分裝4包 │刑法第38條第1 項第1款 │
│  │，後全部放置於1 大包，驗前淨重995.  │                      │
│  │307 公克、驗後淨重995.23公克）      │                      │
├─┼──────────────────┼───────────┤
│二│1.塑膠玩偶4隻                       │毒品危害防制條例第19條│
│  │2.0000000000號行動電話1 支（不含SIM │第1項                 │
│  │  卡）                              │                      │
│  │                                    │                      │
│  │                                    │                      │
│  │                                    │                      │
│  │                                    │                      │
│  │                                    │                      │
└─┴──────────────────┴───────────┘
附錄論罪科刑法條
修正前毒品危害防制條例第4 條：
製造、運輸、販賣第一級毒品者，處死刑或無期徒刑；處無期徒
刑者，得併科新臺幣 1 千萬元以下罰金。
製造、運輸、販賣第二級毒品者，處無期徒刑或 7 年以上有期徒
刑，得併科新臺幣 7 百萬元以下罰金。
製造、運輸、販賣第三級毒品者，處 5 年以上有期徒刑，得併科
新臺幣 5 百萬元以下罰金。
製造、運輸、販賣第四級毒品者，處 3 年以上 10 年以下有期徒
刑，得併科新臺幣 3 百萬元以下罰金。
製造、運輸、販賣專供製造或施用毒品之器具者，處 1 年以上 7
年以下有期徒刑，得併科新臺幣 1 百萬元以下罰金。
前五項之未遂犯罰之。
修正後毒品危害防制條例第4 條：
製造、運輸、販賣第一級毒品者，處死刑或無期徒刑；處無期徒
刑者，得併科新臺幣2千萬元以下罰金。
製造、運輸、販賣第二級毒品者，處無期徒刑或7 年以上有期徒
刑，得併科新臺幣1 千萬元以下罰金。
製造、運輸、販賣第三級毒品者，處5 年以上有期徒刑，得併科
新臺幣7 百萬元以下罰金。
製造、運輸、販賣第四級毒品者，處3 年以上10年以下有期徒刑
，得併科新臺幣3 百萬元以下罰金。
製造、運輸、販賣專供製造或施用毒品之器具者，處1 年以上7
年以下有期徒刑，得併科新臺幣1 百萬元以下罰金。
前五項之未遂犯罰之。
懲治走私條例第2條
私運管制物品進口、出口逾公告數額者，處 7 年以下有期徒刑，
得併科新臺幣 3 百萬元以下罰金。
前項之未遂犯罰之。
第 1 項所稱管制物品及其數額，由行政院公告之。
懲治走私條例第12條
自大陸地區私運物品進入臺灣地區，或自臺灣地區私運物品前往
大陸地區者，以私運物品進口、出口論，適用本條例規定處斷。


司法院資訊處製作；財團法人民間司法改革基金會備份。
